【裁判字號】    94,訴,2128
【裁判日期】    970229
【裁判案由】    貪污
【裁判全文】
臺灣桃園地方法院刑事判決              94年度訴字第2128號
公  訴  人  臺灣桃園地方法院檢察署檢察官
被      告  甲○○
選任辯護人  蔡文燦律師
            林凱律師
上列被告因違反貪污治罪條例案件，經檢察官提起公訴（94年度
偵字第8217號），本院判決如下︰
    主  文
甲○○連續依據法令從事公務之人員，對於職務上之行為，收受
賄賂，處有期徒刑玖年，褫奪公權肆年。犯罪所得財物新臺幣肆
拾萬元應予追繳沒收；如全部或一部無法追繳時，以其財產抵償
之。
    事  實
一、甲○○自民國85年3 月間至87年間止，任職桃園縣政府工務
    局都市計畫課，擔任課長職務，負責桃園縣境內都市計畫變
    更及細部計畫業務等事宜，係依據法令從事公務之人員。桃
    園縣政府於75年間發佈「八德（大湳地區）都市計畫（第一
    次通盤檢討）案」，欲將原有工業區部分土地（工六用地）
    改為住宅區、商業區、市場、停車場、兒童遊樂場及道路用
    地，象野建設股份有限公司（下稱象野公司）及桃裕建設股
    份有限公司（下稱桃裕公司）董事長林讚泉（已於95年1 月
    31日死亡，另案為不起訴處分）認有利可圖，乃於78年間購
    入部分「工六」用地。82年12月9 日桃園縣政府工務局同意
    將林讚泉等人之「工六」土地變更為住宅區土地，並於84年
    5 月間，以「市地重劃」方式陳報臺灣省政府，並於84年9
    月26日公告發佈實施「八德（大湳地區）都市計畫（第二次
    通盤檢討）作業案」，變更原「工六」工業區土地為住宅區
    。該案公告後，林讚泉於85年1 月16日擬具陳情書向桃園縣
    政府陳情，希桃園縣政府儘速辦理「工六」地區細部計畫之
    擬定，並完成法定審議程序。桃園縣政府工務局即辦理本案
    招標，由丙○○之禾舜工程顧問有限公司（下稱禾舜公司）
    得標承作本案細部計畫。林讚泉等即請丙○○幫忙辦理細部
    計畫，並請新任桃園縣政府工務局都市計畫課課長甲○○幫
    忙該「市地重劃」案之積極進行。嗣桃園縣政府以85年4 月
    27日八五府工都字第78283 號公告「公開展覽擬定八德（大
    湳地區）都市計畫原工六部分地區細部計畫案計畫書、圖並
    舉辦說明會」，訂於85年4 月29日至85年5 月28日公開展覽
    ，於前開公開展覽期間，土地所有權人林讚泉、汪君平2 人
    以「避免增加地主公共設施負擔」建議「-12 米道路縮減
    為10米」，經桃園縣政府工務局都市計畫課業務人員初核意
    見認「道路縮減將影響交通流暢」為由，認宜維持原案，該
    初核人員之課長為甲○○。林讚泉為使前開陳情案順利通過
    ，在85年7 月間某日（即桃園縣都市計畫委員會於85年7 月
    16日召開第10屆第11次委員會議前某日），委由乙○○在桃
    園縣政府正門口當面交付以報紙包裹之現金賄款新臺幣20萬
    元（下同）與甲○○，甲○○基於對於職務上之行為收受賄
    賂之概括犯意而先收取該筆現金後，在桃園縣都市計畫委員
    會於85年7 月16日召開第10屆第11次委員會議時，以桃園縣
    政府工務局都市計畫課課長身分列席參加，席間就「審議擬
    定八德（大湳地區）都市計畫原工六部分地區細部計畫案」
    討論林讚泉所提出之上開陳情案時，未予堅持初核意見，桃
    園縣都市計畫委員會終以「屬鄰里道路，10米寬度已足供需
    要」為由，同意變更而採納林讚泉等人提出之陳情意見。又
    前開「擬定八德（大湳地區）都市計畫（原工六）細部計畫
    案」經桃園縣都市計畫委員會於85年7 月16日第10屆第11次
    會議審議通過後，於85年9 月25日以85府工都字第219739號
    函呈報臺灣省都市計畫委員會，林讚泉為使前開陳情案能順
    利依照桃園縣都市計畫委員會之結論通過，而不致遭受杯葛
    、橫生枝節，在86年1 月間某日（即臺灣省都市計畫委員會
    於86年3 月19日召開第524 次委員會議前某日），再次委由
    乙○○在桃園縣政府正門口當面交付以報紙包裹之現金賄款
    新臺幣20萬元與甲○○，甲○○承上基於對於職務上之行為
    收受賄賂之概括犯意再次收取該筆現金後，在臺灣省都市計
    畫委員會於86年3 月19日召開第524 次委員會議時，以桃園
    縣政府局工務局都市計畫課課長身分代表桃園縣政府列席參
    加，席間就林讚泉、汪君平2 人前開以「避免增加地主公共
    設施負擔」建議「-12 米道路縮減為10米」之陳情意見，
    表達桃園縣都市計畫委員會同意變更之立場，臺灣省都市計
    畫委員會嗣即決議照桃園縣都市計畫委員會認本陳情案「屬
    鄰里道路，10米寬度已足供需要」而同意變更之小組意見通
    過。嗣於89年6 月22日，因乙○○另案涉犯行賄罪嫌而遭搜
    索，在其址設桃園縣桃園市○○路86號之「巫代書事務所」
    搜獲前開付款紀錄1 份，始循線查獲上情。
三、案經法務部調查局臺北縣調查站移送臺灣桃園地方法院檢察
    署檢察官偵查起訴。
    理  由
甲、證據能力部分
一、按「被告以外之人於審判外之言詞或書面陳述，除法律有規
    定者外，不得作為證據」；「被告以外之人於偵查中向檢察
    官所為之陳述，除顯有不可信之情況者外，得為證據」；「
    被告以外之人於檢察事務官、司法警察官或司法警察調查中
    所為之陳述，與審判中不符時，其先前之陳述具有較可信之
    特別情況，且為證明犯罪事實存否所必要者，得為證據」；
    「被告以外之人於審判中有下列情形之一，其於檢察事務官
    、司法警察官或司法警察調查中所為之陳述，經證明具有可
    信之特別情況，且為證明犯罪事實之存否所必要者，得為證
    據：一、死亡者。」，刑事訴訟法第159 條第1 項、第159
    條之1 第2 項、第159 條之2 、第159 條之3 分別定有明文
    。又上開條文所謂「經證明具有可信之特別情況」，應依陳
    述人於陳述時之「外部情況」是否具有可信性決定之，所謂
    「外部情況」係指就詢問有無出於不正方法、陳述是否出於
    非任意性、有無違反法定障礙事由期間不得詢問及禁止夜間
    詢問之規定、詢問時是否踐行應先告知義務、警詢筆錄所載
    與錄音或錄影內容是否相符等情，且必須依據陳述人之觀察
    、記憶、表達是否正確、陳述人有無虛偽陳述之動機，及對
    照同一待證事項之其他經過詰問證人之證述是否相同，有無
    矛盾之處而加以綜合決定（最高法院94年度臺上字第1653號
    判決意旨參照）。
（一）查本案證人乙○○於檢察官訊問時經具結後所為之證述，
      其性質雖均屬傳聞證據，惟本院審酌證人乙○○為本件賄
      款經手之人，親身經歷本案行賄過程發生經過之全貌，其
      證詞對認定犯罪事實之存否均有其必要性，且證人乙○○
      於檢察官偵查中，經檢察官諭知證人有具結之義務及偽證
      之處罰並命朗讀結文具結擔保其證言之真實性後，以證人
      身分，於檢察官面前完整、連續陳述其親身經歷，且查無
      違法取證之瑕疵存在，應無顯不可信之情形，依刑事訴訟
      法第159 條之1 第2 項之規定，自均得為證據。至乙○○
      於警詢中所為證述雖均亦屬傳聞證據，惟該警詢過程亦查
      無違法取證之瑕疵存在，且本院審理中業已傳喚乙○○到
      庭以證人身分作證，並准許被告對於乙○○當庭及先前陳
      述進行詰問，此有本院審判筆錄在卷可考。即已賦予被告
      對於證人乙○○對質詰問機會，抑且，證人乙○○於警詢
      中及本院審理時所為證詞之意旨復無歧異，因之，參諸刑
      事訴訟法159 條規定之立法意旨原即在保障被告之對質詰
      問權以觀，證人乙○○於審判外之警詢中所為之證述既已
      經被告於本院審理中經交互詰問予以核實，則乙○○於審
      判外陳述而屬傳聞證據之瑕疵，應已治癒，業可認非仍屬
      傳聞，而已無依該條規定排除之必要。因此，依照前開條
      文之立法目的，該警詢筆錄與審判中之證述意旨相符之部
      分，應認均有證據能力。
（二）另查，本案證人林讚泉業於95年1 月31日死亡，此有個人
      基本資料查詢結果1 份在卷可稽。經查，證人林讚泉於調
      查中及檢察官訊問時，均否認有何透過證人乙○○行賄被
      告甲○○之情，並於檢察官訊問時證稱：「我從未看過扣
      案付款紀錄1 份，且我在85年6 月間在長庚醫院因腦部開
      刀，不曾於85年7 月、86年1 月指示乙○○付款20萬、20
      萬、30萬與被告甲○○。」等語，惟據本案起訴書所載，
      證人林讚泉係涉嫌透過證人乙○○行賄被告甲○○，是林
      讚泉於本案中顯有切身利害關係，其否認行賄一節是否屬
      實，尚難驟信。況證人林讚泉係於85年9 月9 日至財團法
      人長庚紀念醫院（林口）分院急診就醫，當時診斷為蜘蛛
      網膜下腔出血，復經檢查為左側前大腦交通動脈血管瘤，
      於同年9 月18日住院接受開顱手術，於9 月26日出院，此
      有財團法人長庚紀念醫院（林口）分院93年11月11日（93
      ）長庚院法字第1081號函在卷可稽，是證人林讚泉所證於
      起訴書所載行賄期間，其因腦部開刀而無從指示證人乙○○付款與被告甲○○一節，已屬不實。是本件證人林讚泉
      於調查中所為之證述，經核無可信之特別狀況，而其於檢
      察官訊問時所為之證述復未經具結，是揆諸前開法律規定
      ，均不得為證據。
二、另本件認定事實所引用之本件卷證所有證據（文書證據、物
    證等證據）等證據，檢察官及被告並未主張排除前開書證、
    物證之證據能力，且迄於本院言詞辯論終結前均未表示異議
    ，本院審酌前開書證、物證並無證據證明係公務員違背法定
    程序所取得，亦無刑事訴訟法第159 條之4 之顯有不可信之
    情況與不得作為證據之情形，本件認定事實所引用之本件卷
    證所有證據（文書證據、物證等證據），亦均認為有證據能
    力。
乙、認定事實之依據及理由
一、訊據被告矢口否認有何受賄犯行，辯稱：我從未收過乙○○
    交付之任何金錢，乙○○也沒有託我轉交過任何東西給丙○○云云。惟查：
（一）證人乙○○於89年6 月22日調查時及翌日檢察官訊問時證
      稱：「我與桃裕公司負責人林讚泉有業務往來關係，該公
      司開發象野市地重劃區土地案件，有關代書業務部分委由
      我負責處理，雙方只有口頭約定，沒有書面契約。臺北縣
      調站調查員於89年6 月22日在我的代書事務中搜索所得之
      付款記錄（見臺灣桃園地方法院檢察署93年度他字第640
      號偵查卷宗第10頁），依字跡判讀，應係林讚泉書寫傳真
      給我，作為核帳之用，其中所寫由我經手轉交款項之事，
      均是實情，該付款記錄係說明位在桃園縣八德市大湳附近
      象野自辦市地重劃區土地案件，自81年8 月至89年2 月比
      較大額款項之付款記錄。付款紀錄中所載於85年7 月、86
      年元月，各有20萬元（細部計劃）、20萬元（土地規劃）
      、30萬元（土地規劃），現金巫代書經手給課長，並有ok
      、ok、△之註記，其中『課長』即係桃園縣政府工務局都
      市計畫課課長甲○○，『ok』、『△』都是我註記的，『
      ok』表示由我經手給甲○○課長2 次款項各20萬元確是實
      情，『△』表示我不能確定該次付款記錄登載由我經手給
      甲○○課長30萬元之事是否屬實。林讚泉2 次分別交款20
      萬元給我，都是約我在桃園縣八德市象野自辦市地重劃區
      工地裡面交，林讚泉2 次付款交我轉給甲○○的現金，確
      實各是20萬元，我如數原封不動轉交給甲○○。我2 次交
      付20萬元給甲○○，均是我以電話通知甲○○，在桃園縣
      政府門口外面親手交給他，現金都以報紙包住，錢不露白
      ，以免引人注意。本日為調查員搜索所得之付款紀錄，是
      林讚泉的公司在10天前傳真給我的，我還沒有傳真回去。
      」等語甚詳，另於其後多次警詢、檢察官訊問時及本院審
      理中，亦均就其確曾於85年7 月間某日及86年1 月間某日
      ，分別受林讚泉之託，在桃園縣政府交付20萬元與甲○○
      一節，始終證述一致，此外復有前開付款紀錄1 紙扣案可
      稽。經查：
   1、前開付款紀錄1 紙，係林讚泉於89年6 月12日前後傳真至
      乙○○址設桃園縣桃園市○○路86號之「巫代書事務所」
      ，乙○○收受該付款紀錄之傳真後，即將之放置於事務所
      之抽屜內，嗣於10日後即89年6 月22日，因乙○○另案辦
      理申請廢棄物傾倒於桃園縣八德鄉垃圾場案件而涉犯行賄
      罪嫌，為臺北縣調查站在前開「巫代書事務所」內進行搜
      索時搜獲，並非乙○○主動呈繳與調查站一情，業據乙○○於調查時及本院審理中證述甚詳。是扣案付款紀錄1 張
      ，並非證人乙○○為供檢舉被告甲○○此一特定目的所用
      而提出之資料，而係證人乙○○因另案遭搜索時，無意間
      自其辦公處所抽屜內所搜得，且與遭搜索之另案案情無關
      ，是該付款紀錄1 紙，顯非證人乙○○或林讚泉為檢舉、
      陷害甲○○所蓄意製作，亦無可能已預慮有朝一日乙○○
      將因他案遭受搜索，為藉該次搜索之機會陷害甲○○，而
      預先書寫製作，是其真實性應堪信為真。而證人乙○○係
      於89年6 月22日因另案遭受搜索，與該另案無關之本案扣
      案之付款紀錄為警搜獲純係事出突然，則證人乙○○就該
      付款紀錄之來源及上載金額、項目等內容之意義，於甫遭
      搜索之際於調查員詢問時及檢察官訊問中，應較無思考辯
      解或圖卸之心防，而證人乙○○於89年6 月22日調查員詢
      問時及翌日檢察官訊問中，均始終證稱本件付款紀錄係由
      林讚泉傳真與乙○○收受以供核對帳目之用，堪認證人吳
      進義就該付款紀錄之來源所為之說明，係與事實相符。是
      該付款紀錄1 紙，顯係林讚泉與乙○○就上開象野市地重
      劃案件，於雙方日常業務、金錢往來時，所製作留供存參
      之用，以作為雙方金錢往來及業務往來之憑據，而屬2 人
      內部私人間之事項，原無欲供外人檢視知悉，而無虛偽登
      載之必要，又本付款紀錄既係供核帳之用，更必將雙方金
      錢往來之實際情況載明，以釐清責任，是該付款紀錄所載
      內容，自堪信為真。而證人乙○○於調查時、檢察官訊問
      時及本院審理中，並就付款紀錄所載之付款金額、所涉之
      土地開發案件及款項交付之對象等節均證述甚詳，就該付
      款紀錄所載意義之解釋，自始至終均前後一致，堪認證人
      乙○○就該付款紀錄之來源、內容及交款情節所為之說明
      ，核與事實相符。
   2、又乙○○雖於本院審理中證稱，因所轉交之物品均係用牛
      皮紙袋封死，故並不知悉內容物為何云云。惟查，證人乙○○於檢察官訊問時及本院審理中已多次證稱，卷附付款
      紀錄1 紙係林讚泉傳真與乙○○對帳之用，且付款紀錄所
      載交付被告甲○○2 筆20萬金額一節係屬實在，況倘乙○○並不知悉林讚泉所託交之物品究係為何，如何能聯想該
      未署名之付款紀錄傳真係林讚泉提供對帳所用？又如何知
      悉所載金額是否正確，而得以「ok」或「△」之代號以標
      示帳目是否正確？是證人乙○○所稱不知道林讚泉2 次託
      其交付被告甲○○物品為何云云，顯係迴護被告甲○○並
      圖卸己責之詞，洵不足採。又乙○○雖另證稱，該付款紀
      錄之筆跡是否為林讚泉所書寫，無法確定等語。惟證人林
      讚泉為象野公司及桃裕公司之負責人，其公司對帳資料非
      由其親自製作，而係由公司內部會計人員或財務人員等第
      三人負責製單核對，此實與常理無違。況證人乙○○於收
      受該付款紀錄傳真後，雖無法肯定該傳真筆跡是否確為林
      讚泉所親書，惟就該付款紀錄所載之內容，已足使證人乙○○立刻知悉該紀錄係指其於85年7 月間、86年1 月間前
      後2 次受林讚泉委託分別交付20萬元款項與被告甲○○之
      事件，是本件付款紀錄上之字跡，不論是否為林讚泉所親
      筆書寫，抑或由林讚泉公司內部之人所書寫，均於本案不
      生影響。至證人乙○○嗣於檢察官訊問時及本院審理中，
      雖另曾證稱交款與被告甲○○之地點係「桃園縣政府辦公
      室」、「一次是在縣政府門口、一次是在縣政府辦公室」
      ；20萬元款項之包裹方式係「牛皮紙袋封死」、「一次是
      報紙、一次是牛皮紙袋」；該付款紀錄之來源係「林讚泉
      公司人員持交或傳真給我」、「林讚泉傳真給我」云云，
      前後細節有所出入。惟查，證人乙○○於距案發時間較近
      之89年6 月22日調查時及翌日檢察官訊問時，分別證稱「
      2 次付款20萬元，我均是以電話通知甲○○，在桃園縣政
      府門口外面親手交給他，現金都是以報紙包住。」、「扣
      案付款紀錄是桃裕公司負責人林讚泉要我核對那幾樣金錢
      是否都確定，這是10天前他傳真過來的，我還沒回傳給他
      。」等語甚明，而證人嗣後多次證述之時間，距案發之時
      相隔日遠，於本院審理時，甚且已距行為時間將近10年，
      衡諸常情，人之記憶當隨時間日久、印象益稀，就案發當
      時之經過細節，亦應日益模糊，此核與常情無違。況證人
      乙○○雖就交款地點、金錢包裹方式或付款紀錄取得之方
      式，其記憶縱因時隔日久而有所缺漏，惟就其於付款紀錄
      所載之85年7 月間、86年1 月間，確曾分別交付20萬元與
      被告甲○○一節，均始終證述明確，是殊無從僅以證人記
      憶模糊之自然現象，即驟然指摘證人所言全無可信。
   3、綜上，乙○○於85年7 月間某日及86年1 月間某日，確係
      代林讚泉分別交付20萬與被告甲○○一節，堪以認定。
（二）至證人乙○○於警詢以迄本院審理中，均證稱於85年7 月
      間、86年1 月間分別交付現金20萬元與甲○○之目的，係
      因本件原係由甲○○介紹人稱「謝教授」之丙○○與林讚
      泉接洽辦理象野自辦市地重劃區細部計畫、土地規劃等事
      宜，故林讚泉始要求乙○○將該2 筆20萬元款項交付甲○○，並由甲○○轉交丙○○，以感謝丙○○云云。惟查：
   1、證人丙○○於本院審理中證稱：「林讚泉沒有在電話或是
      碰面時，跟我說過要給我好處，或是給我其他相關訊息或
      暗示。我經營的禾舜公司接辦上開計畫案是向桃園縣政府
      投標取得，該計畫案委託人是桃園縣政府，是桃園縣政府
      要給我報酬、費用。我沒有從被告甲○○的手上收到所謂
      林讚泉要給我的金錢，甲○○從來不曾拿過任何金錢給我
      ，我和甲○○也沒有資金往來。我在本案中負責主要計畫
      通過後的細部計畫，本案的細部計畫是在86年3 月才通過
      決議是用採『市地重劃』還是『審議規範』，在86年1 月
      時，細部計畫到底要如何進行還沒有決定，所以86年1 月
      份或是85年底時，我也無從決定該計畫的細部內容，如果
      林讚泉當時給我好處，我也我不能幫他什麼忙。」等語甚
      詳，是證人丙○○既就其從未自被告甲○○處收受任何金
      錢一節證述甚明，則證人乙○○所證其2 次交付與被告甲○○之20萬元，均係欲透過甲○○轉交與丙○○一節，是
      否屬實，已顯有可疑。
   2、再者，證人丙○○於本院審理中證稱：「我跟被告甲○○
      交情普通，沒有私下交往。因為林讚泉的『桃園八德都市
      計畫原工六部分地區細部計畫案』是林讚泉辦的，所以林
      讚泉來找過我，我與林讚泉僅止於該案件的交情。我沒有
      林讚泉的住址、電話，但是林讚泉有我的電話及地址，都
      是林讚泉主動跟我聯絡，林讚泉因上開都市計畫案與我聯
      絡過2 、3 次。林讚泉會先打電話跟我約時間、地點，親
      自碰面。」等語在卷，證人乙○○亦於本院審理中證稱：
      「林讚泉經常在我那邊用電話直接跟丙○○聯絡，林讚泉
      也說他常常跟丙○○聯絡，所以我認為他們很熟。我有跟
      林讚泉說，你和丙○○這麼熟，為何不自己去交給他人，
      林讚泉說我已經來了，我離比較近。我是距離縣政府比較
      近，不是距離丙○○比較近。」等語甚詳。揆諸上開證人
      所證，丙○○其與林讚泉並非全無交情，且雙方針對林讚
      泉之「桃園八德都市計畫原工六部分地區細部計畫案」亦
      曾直接聯絡，是林讚泉與丙○○間並非無溝通管道，倘林
      讚泉前開2 次20萬元款項確係欲交付與丙○○，則大可以
      電話相約丙○○見面後，直接將款項交付與丙○○即可，
      非但可避免中間經手人侵吞款項之風險，亦可避免雙方私
      下金錢往來之情事為他人所知悉，而兼收便利、安全與保
      密之功效，豈有竟捨前開迅速便利之途而不為，反大費周
      章，將款項託交與丙○○距離非近之證人乙○○，再由乙○○先行送交與丙○○並無私下交往之被告甲○○，而由
      甲○○2 度聯繫交情不深之丙○○以交付款項之理？
   3、況被告甲○○亦於本院審理中陳稱：「丙○○是我們委託
      辦理細部計畫的業者，但是以禾舜公司的名義，縣政府算
      是業主，所以丙○○應該對縣政府負有忠誠履行其職務的
      責任。如果我們發現丙○○與業者有私下往來，甚至有不
      當的金錢交往，互動密切，在現在我們會呈報政風室。不
      論以前或現在，當我們發現我們的承包業者有上開情形，
      我們會對他的誠信有合理懷疑。」，則倘林讚泉上開2 筆
      20萬元之款項，目的係在答謝丙○○於前開細部計畫案件
      所提供之助力，則為免林讚泉與桃園縣政府之受託業者丙○○私下金錢授受之情遭業主即桃園縣政府發覺，林讚泉
      於交付金錢與丙○○之際，當對業主即桃園縣政府人員避
      之唯恐不及，豈有反而透過業主轉交金錢，使業主發覺丙○○之忠誠度有疑，而承擔丙○○恐因誠信問題遭桃園縣
      政府解約，反不利於林讚泉細部計畫如願實現之風險之理
      ？
   4、再者，本件扣案付款紀錄1 張既係供內部核帳所用，則受
      款人、用途等內容自當據實記載，以明帳目用途，是林讚
      泉倘係委託乙○○將款項交付被告甲○○，並由甲○○轉
      交丙○○，則其中金錢轉手過程及最終真正收款人為何，
      當均應於付款紀錄中翔實記明，以核對金錢流向。另揆諸
      該付款紀錄中他筆款項之記載，曾於88年3 月記載「47,4
      00，謝教授便當」，而該「謝教授」即係丙○○一節，復
      據證人乙○○於89年6 月23日檢察官訊問時證述在卷，足
      認於付款紀錄中將丙○○其人登載於上，並無何不便或必
      須隱匿之難處。惟本件付款紀錄中所載85年7 月及86年1
      月之2 筆20萬元款項，均僅註明「現金巫代書經手→課長
      」，而就丙○○其人隻字未提，堪認上開2 筆款項之最終
      實際受款人即係桃園縣政府工務局都市計畫課課長甲○○
      無誤。
   5、是證人乙○○前開所證，其於85年7 月間某日及86年1 月
      間某日代林讚泉分別交付與被告甲○○之20萬元款項，係
      欲透過被告甲○○轉交丙○○一情，顯與常情有悖，而屬
      迴護被告甲○○之詞，洵無足採。
（三）另查，桃園縣政府以85年4 月27日八五府工都字第78283
      號公告「公開展覽擬定八德（大湳地區）都市計畫原工六
      部分地區細部計畫案計畫書、圖並舉辦說明會」，訂於85
      年4 月29日至85年5 月28日公開展覽，並於85年5 月10日
      於桃園縣八德市公所舉辦說明會，任何公民或團體得於公
      開展覽期間對該計畫案提出意見，供桃園縣政府都市計畫
      委員會議審議之參考，此有桃園縣政府前開公告函稿1 份
      附卷可稽（見89年7 月6 日立臺灣省桃園縣政府八德大湳
      地區都市計畫細部計畫案卷宗）。前開公開展覽期間，土
      地所有權人林讚泉、汪君平2 人以「避免增加地主公共設
      施負擔」建議「-12 米道路縮減為10米」，經桃園縣政
      府工務局都市計畫課業務人員初核意見認「道路縮減將影
      響交通流暢」為由，認宜維持原案，該初核人員之課長為
      甲○○，此業據證人林讚泉證述在卷，並有人民團體陳情
      意見初核意見表1 份在卷可憑。足認桃園縣政府工務局都
      市計畫課初核意見原就證人林讚泉所提出之陳情意見採反
      對態度。嗣桃園縣都市計畫委員會於85年7 月16日召開第
      10屆第11次委員會議，桃園縣政府工務局都市計畫課課長
      即被告甲○○亦列席參加，席間就「審議擬定八德（大湳
      地區）都市計畫原工六部分地區細部計畫案」討論林讚泉
      所提出之上開陳情案時，桃園縣都市計畫委員會以「屬鄰
      里道路，10米寬度已足供需要」為由，同意變更而採納林
      讚泉等人提出之陳情意見，此亦有桃園縣都市計畫委員會
      85年7 月16日第10屆第11次委員會議紀錄1 份在卷可參。
      而該次會議之時間，與付款紀錄所載之「85/7，200,000
      ，細部計畫」之時間及事由均相互吻合，足認證人乙○○
      係於85年7 月16日開會當天或之前某日，受林讚泉之託交
      付現金20萬元與被告甲○○，其目的在使甲○○於桃園縣
      都市計畫委員會開會列席時，對初核意見不予堅持，而使
      林讚泉所提之陳情意見得以通過，被告甲○○收受上開款
      項後，於桃園縣都市計畫委員會於85年7 月16日召開第10
      屆第11次委員會議列席參加時，即未堅持初核意見，而使
      桃園縣都市計畫委員會以「屬鄰里道路，10米寬度已足供
      需要」為由，採納林讚泉等人提出之陳情案一節，堪以認
      定。
（四）又前開「擬定八德（大湳地區）都市計畫（原工六）細部
      計畫案」經桃園縣都市計畫委員會於85年7 月16日第10屆
      第11次會議審議通過，並於85年9 月25日以85府工都字第
      219739號函呈報臺灣省都市計畫委員會，臺灣省都市計畫
      委員會並於86年3 月19日召開第524 次會議以擬定八德（
      大湳地區）都市計畫（原工六）細部計畫案，席間就林讚
      泉、汪君平2 人前開以「避免增加地主公共設施負擔」建
      議「-12 米道路縮減為10米」之陳情意見，臺灣省都市
      計畫委員會決議照桃園縣都市計畫委員會「屬鄰里道路，
      10米寬度已足供需要」而同意變更之小組意見通過，此有
      臺灣省都市計畫委員會86年3 月19日第524 次會議紀錄1
      份在卷可參，被告甲○○於前開省都委會第524 次會議召
      開時，代表桃園縣政府列席報告，此亦據被告甲○○於本
      院審理中供述在卷。而付款紀錄所載之「86/ 元，200,00
      0 ，土地規劃」之時間，係於桃園縣都市計畫委員會於85
      年9 月25日將上開細部計畫案呈報臺灣省都市計畫委員會
      之後，而在臺灣省都市計畫委員會於86年3 月19日召開第
      524 次會議之前，足認證人乙○○該次於86年1 月間某日
      受林讚泉之託交付現金20萬元與被告甲○○，其目的在使
      甲○○將來於臺灣省都市計畫委員會開會列席時，繼續支
      持桃園縣都市計畫委員會就林讚泉所提出上開陳情案之決
      議，而使林讚泉所提之陳情意見順利通過甚明，被告甲○○於收受上開款項後，在臺灣省都市計畫委員會86年3 月
      19日第524 次會議中列席時，即就林讚泉所提出前開陳情
      案表達桃園縣都市計畫委員會之決議意見，臺灣省都市計
      畫委員會嗣即決議照桃園縣都市計畫委員會「同意變更：
      屬鄰里道路，10米寬度已足供需要」之小組意見，而通過
      林讚泉所提出之前開陳情案一節，堪以認定。
二、綜上所述，本件被告甲○○收受林讚泉託由證人乙○○轉交
    之賄款，從而對於職務上之行為收受賄賂，事證已明，被告
    犯行洵堪認定，應予依法論罪科刑。
三、按「連續數行為而犯同一之罪名者，以一罪論，刑法第五十
    六條定有明文。則當連續犯罪之際，遇刑罰法律有變更時，
    其一部涉及舊法，一部涉及新法者，即應依最後行為時之法
    律處斷。」，最高法院著有82年度台非字第245 號判例可資
    參照。經查，貪污治罪條例於85年10月23日修正公布全文25
    條，而本件被告甲○○於85年7 月間、86年1 月間分別先後
    2 次收受賄款20萬元之行為，經核該當於95年7 月1 日修正
    施行前之刑法連續犯規定（詳後述），是其犯罪行為之始雖
    在該次貪污治罪條例修正公布前，惟最後行為時為86年1 月
    間，已在該次貪污治罪條例為修正公布之後，是本件被告所
    犯貪污治罪條例之行為時法，應為85年10月23日修正公布施
    行之貪污治罪條例。另按被告行為後，刑法及刑法施行法部
    分條文業經修正公布，貪污治罪條例第2 條亦配合而為相對
    應之修正，並均於95年7 月1 日施行。修正後刑法第2 條第
    1 項之規定，係規範行為後法律變更所生新舊法律比較適用
    之準據法，於修正後刑法施行後，應適用修正後刑法第2 條
    第1 項規定之「從舊從輕」之原則為比較；修正後刑法第2
    條第2 項，則為同條第1 項之特別規定，於修正後刑法施行
    後，關於非拘束人身自由之保安處分，應依修正後刑法第2
    條第2 項之規定，適用裁判時之法律。又修正後刑法第35條
    ，乃刑之重輕之法定次序與標準，應適用裁判時之修正後刑
    法第35條之規定。修正後刑法第2 條第1 項係採「從舊從輕
    」原則，適用最有利於行為人之法律。既曰法律，自較刑之
    範圍為廣；除法律有特別規定者（如修正後刑法第2 條第2
    項非拘束人身自由之保安處分適用裁判時法，修正後刑法施
    行法第9 條之3 規定之情形），應依其規定；或事關執行之
    緩刑之宣告，或犯罪在刑法修正施行前，自首在刑法施行後
    之自首部分，或程序之規定（程序從新，如刑法第40條沒收
    宣告之程序規定），應適用裁判時之修正後刑法之規定外；
    依修正後刑法第2 條第1 項比較時，應就「罪、刑」有關之
    共犯、未遂犯、連續犯、牽連犯、結合犯以及累犯加重、自
    首減輕暨其他法定加減原因（如身分加減）與加減例等一切
    情形，綜其全部之結果而為比較後，予以整體適用，不能割
    裂而分別適用有利益之條文。關於易科罰金之折算標準、易
    服勞役之折算標準及期限、罰金與死刑是否併予執行、多數
    有期徒刑定應執行之刑時之最高刑期之限制等之修正，事涉
    行為人易刑折算標準金額之多寡與期限之長短及定執行刑時
    能否就罰金刑併予執行或有期徒刑定應執行之刑時最高度之
    限制，亦均屬依修正後刑法第二條第一項所應比較適用法律
    之範圍。拘束人身自由之保安處分，並非屬修正後刑法第2
    條第2 項規定應適用裁判時法之範圍，除有特別規定者外，
    亦屬應依修正後刑法第2 條第1 項比較適用之法律；從刑附
    屬於主刑，除法律有特別規定者外，依主刑所適用之法律（
    以上參考最高法院95年5 月23日刑事庭第8 次會議決議及最
    高法院24年上字第4634號、24年上字第5292號、27年上字第
    2615號判例）。茲首就與本案有關且於為刑之宣告前須先行
    及連帶確定應如何適用之法律修正情形列述如下：
（一）與罪、刑有關且須依修正後刑法第2 條第1 項規定為利、
      弊之比較以定如何適用之法律變更部分：
   1、刑法關於公務員之規定，於94年2 月2 日修正公布，於95
      年7 月1 日施行，修正後刑法第10條第2 項規定：「稱公
      務員者，謂下列人員：一、依法令服務於國家、地方自治
      團體所屬機關而具有法定職務權限，以及其他依法令從事
      於公共事務，而具有法定職務權限者。二、受國家、地方
      自治團體所屬機關依法委託，從事與委託機關權限有關之
      公共事務者。」，而貪污治罪條例第2 條關於公務員之規
      定，為配合上開刑法公務員規定之修正，亦於95年5 月30
      日修正公布貪污治罪條例第2 條關於公務員之規定，並自
      95 年7月1 日施行，原第2 條關於公務員之規定：「依據
      法令從事公務之人員，犯本條例之罪者，依本條例處斷；
      其受公務機關委託承辦公務之人，犯本條例之罪者，亦同
      。」修正為：「公務員犯本條例之罪者，依本條例處斷。
      」因此修正後貪污治罪條例第2 條關於公務員之規定，即
      應適用修正後刑法第10條第2 項公務員定義，因修正後刑
      法規定公務員定義範圍較為具體限縮，自屬法律變更。
   2、修正前刑法第56條規定「連續數行為而犯同一罪名者，以
      一罪論。但得加重其刑至二分之一。」，修正後已將該條
      刪除，亦採1 罪1 罰之原則。
   3、修正前刑法第33條第5 款規定「罰金：（銀元）一元以上
      。」，復依罰金罰鍰提高標準條例第1 條前段規定提高為
      10倍，折算新臺幣為30元；修正後刑法第33條第5 款規定
      「罰金：新臺幣一千元以上，以百元計算之。」，現行刑
      法中有關於罰金刑之最低度刑之規定已有修正，自屬法律
      變更。
   4、就罰金刑之加減例，修正前刑法第68條規定「拘役或罰金
      加減者，僅加減其最高度」，修正後刑法第67條則規定「
      有期徒刑或罰金加減者，其最高度及最低度同加減之」，
      並刪除第68條有關罰金刑加減之規定，進言之，經修正後
      ，罰金之最低度刑亦在加減之列。
   5、準此，經綜合適用修正前、後之罪、刑相關規定予以比較
      ，就被告部分，修正後之規定顯非較修正前之規定對其有
      利，因之，依現行即修正後刑法第2 條第1 項前段規定，
      此部分自應整體適用修正前刑法之有關規定，合先敘明。
（二）毋須依修正後刑法第2 條第1 項規定為利、弊之比較以定
      如何適用之法律修正部分：
   1、刑法第11條原規定「本法總則於其他法令有刑罰之規定者
      ，亦適用之。但其他法令有特別規定者，不在此限。」，
      經修正為「本法總則於其他法律有刑罰或保安處分之規定
      者，亦適用之。但其他法律有特別規定者，不在此限。」
      ，亦即為使法規範明確，將「法令」修正為「法律」以符
      合法律保留及罪刑法定原則，復就解釋上認為「有刑罰之
      規定」包含保安處分部分亦予以明文化，是以此一修正並
      未涉及實體國家刑罰權之有無暨其範圍之更迭，非屬與罪
      、刑有關且須與之整體依修正後刑法第2 條第1 項之規定
      為新、舊法比較以同其適用之「法律變更」，惟本條修正
      之目的既為符法律保留及罪刑法定原則暨規範明確性之要
      求，當以修正後之規定較能契合刑罰之本質兼更具規範之
      實質妥當性暨進步性，因之，基於「法與時轉則治」之理
      念，此部分自應適用修正後規定。
   2、修正前刑法第37條第1 項規定「宣告六月以上有期徒刑，
      依犯罪之性質認為有褫奪公權之必要者，宣告褫奪公權一
      年以上十年以下。」，修正後刑法第37條第1 項規定「宣
      告一年以上有期徒刑，依犯罪之性質認為有褫奪公權之必
      要者，宣告褫奪公權一年以上十年以下。」，惟褫奪公權
      係屬從刑，應附隨於主刑，而本件主刑部分既適用修正前
      之規定，此部分自應從之。
四、核被告所為，係犯貪污治罪條例第5 條第1 項第3 款對於職
    務上之行為收受賄賂罪。被告先後2 次收受賄賂犯行，時間
    緊接、方法相同，所犯係構成要件相同之罪名，顯係基於一
    概括犯意反覆為之，應依修正前刑法第56條連續犯之規定論
    以一罪，並加重其刑。爰審酌被告身為公務員，本應恪遵職
    守，竟不思守法而為本案之犯行，所為業已影響國家公務員
    之廉能形象，所取得之財物40萬元，金額非微，且於警詢以
    迄本院審理中均矢口否認犯行，顯無悔意，核無任何情輕法
    重、客觀上足以引起一般同情或情堪憫恕之情狀，惟念其無
    犯罪前科，此有臺灣高等法院被告前案紀錄表1 份在卷可稽
    ，素行尚佳，並其犯罪動機、目的、手段等一切情狀，量處
    如主文所示之刑，並依貪污治罪條例第17條規定，併予宣告
    褫奪公權4 年。又被告係犯貪污治罪條例第5 條第1 項第3
    款之罪，而所得財物為40萬元，應依貪污治罪條例第10條之
    規定，諭知追繳沒收，如全部或一部無法追繳時，應以其財
    產抵償。
五、公訴意旨另以：被告甲○○除前經本院論罪科刑之部分外，
    其於86年1 月間，亦基於對於職務上之行為收受賄賂之概括
    犯意，在桃園縣政府門口，收受林讚泉託由乙○○交付之30
    萬元，並於86年3 月19日臺灣省都市計畫委員會召開第524
    次會議，認桃園縣政府罔顧內政部都市計畫委員會之建議，
    未依「都市計畫工業區檢討變更審議規範」之規訂辦理時，
    桃園縣政府則仍堅採市地重劃方式為之，並提出「本細部計
    畫開發方式與都市計畫工業區檢討變更審議規範之比較表」
    ，辯稱「上開規範第11點規定，本審議規範為各級都市計畫
    委員會作業之指導原則，若有未盡事宜，仍以核定或備案機
    關都市計畫委員會之決議為準，且內政部都委會之決議係屬
    建議性質，故未依該審議規範辦理」，臺灣省都市計畫委員
    會最後以「據縣政府稱本案採市地重劃方式可減少執行上之
    困難。」而通過該案，因認此部分亦涉犯貪污治罪條例第5
    條第1 項第3 款對於職務上之行為收受賄賂罪嫌云云。惟查
    ：
（一）按犯罪事實應依證據認定之，無證據不得認定犯罪事實；
      又不能證明被告犯罪或其行為不罰者，應諭知無罪之判決
      ，刑事訴訟法第154 條第2 項、第301 條第1 項分別定有
      明文。
（二）證人乙○○雖於93年9 月15日檢察官訊問時一度證稱：「
      （問：調查筆錄及93年7 月5 日偵訊，你所稱林讚泉叫你
      於85年7 月、86年1 月間，分別支付20萬、20萬、30 萬
      給甲○○，是否屬實？）確實是有付這些錢。」等語在卷
      。惟查，證人乙○○於89年6 月22日上開付款紀錄甫遭搜
      獲後，於此距案發時刻較為接近，記憶理當較為清晰之際
      ，於同日調查時證稱：「『△』表示我不能確定該次付款
      記錄登載由我經手給甲○○課長30萬元之事是否屬實。」
      等語明確，嗣於本院審理中復屢次證稱：「我當初於筆錄
      中只提到2 次20萬元，30萬元我不確定，後來在檢察官那
      邊有提到30萬元，可能是我講錯了，因為在林讚泉傳真的
      上面我有打一個『△』，表示我不確定這30萬元我有沒有
      交付給被告。這張紀錄表上我加註『ok』的部分，代表這
      些錢是透過我交出去的，打『△』的部分代表我不確定是
      否有經手這筆錢，既沒有打『ok』亦沒有打『△』的部分
      是代表我全部不清楚。」等語明確。再揆諸扣案付款紀錄
      1 紙所載，前經證人乙○○證述確實並經本院認定屬實之
      付款紀錄即「85/7，200,000 ，細部計畫」、「86/ 元，
      200,000 ，土地規劃」2 筆內容，均經乙○○於該筆款項
      後註記「ok」字樣，足認前開乙○○所證該扣案付款紀錄
      所載之款項倘確係由其經手交出，其均在該筆款項之後以
      「ok」字樣加註一節，堪認屬實。是倘付款紀錄中所載之
      「86/ 元，300,000 ，土地規劃」部分，亦係經乙○○交
      付甲○○無誤，則乙○○於核帳時僅需在該筆紀錄後逕自
      註記「ok」即可，核無再以其他註記方式表達確認之必要
      ，是證人乙○○證稱『△』所代表之意涵，係指無從確定
      該次付款是否屬實一節，應堪採信。是本件證人乙○○既
      無從確認是否確於86年1 月間曾交付30萬元與被告甲○○
      ，而自扣案付款紀錄以觀，其註記內容亦與該筆付款經乙○○確認屬實之註記方式相異，是公訴意旨認被告甲○○
      曾於86年1 月間，自乙○○處收受林讚泉所交付之30萬元
      一節，實無從驟認為真。
（三）綜上所述，公訴意旨認被告甲○○涉犯此部分對於職務上
      行為收受賄賂罪嫌，所舉證據尚不足以達於通常一般人均
      不至於有所懷疑，堪予確信其已臻真實之程度，而尚有合
      理性之懷疑存在。此外，本院復查無其他積極證據足資證
      明被告有前開公訴人所指之此部分犯行，揆諸前揭法律規
      定及判例意旨，此部分核屬不能證明被告犯罪。惟公訴人
      所指被告甲○○涉犯此部分罪嫌如成立犯罪，與前開論罪
      科刑之對於職務上行為收受賄賂犯行具有修正前刑法第56
      條連續犯之裁判上一罪關係，爰不另為無罪之諭知。
據上論斷，應依刑事訴訟法第299 條第1 項前段，95年5 月30日
修正公布前貪污治罪條例第2 條，貪污治罪條例第5 條第1 項第
3款 、第10條第1 項、第2 項、第17條，修正後刑法第11條前段
、第2 條第1 項前段，修正前刑法第56條、第37條第2 項，判決
如主文。
中    華    民    國    97    年    2     月    29    日
                  刑事第十一庭審判長法  官   蔡榮澤
                                    法  官   魏于傑
                                    法  官   林蕙芳
以上正本證明與原本無異。
如不服本判決，應於判決送達後10日內向本院提出上訴狀（應附
繕本），其未敘述上訴理由者，應於上訴期間屆滿後20日內補提
理由書狀於本院，上訴於臺灣高等法院。
                              書記官  郭玉芬
中    華    民    國    97    年    2     月    29    日
附錄法條依據：
貪污治罪條例第2條：
公務員犯本條例之罪者，依本條例處斷。
貪污治罪條例第5條：
有下列行為之一者，處七年以上有期徒刑，得併科新台幣六千萬
元以下罰金：
一、意圖得利，擅提或截留公款或違背法令收募稅捐或公債者。
二、利用職務上之機會，詐取財物者。
三、對於職務上之行為，要求、期約或收受賄賂或其他不正利益
    者。
前項第一款及第二款之未遂犯罰之。
貪污治罪條例第10條：
犯第 4 條至第 6 條之罪者，其所得財物，應予追繳，並依其情
節分別沒收或發還被害人。
前項財物之全部或一部無法追繳時，應追徵其價額，或以其財產
抵償之。
為保全前二項財物之追繳、價額之追徵或財產之抵償，必要時得
酌量扣押其財產。
貪污治罪條例第17條：
犯本條例之罪，宣告有期徒刑以上之刑者，並宣告褫奪公權。


司法院資訊處製作；財團法人民間司法改革基金會備份。
